臺灣嘉義地方法院民事判決　　　　　　　99年度家訴字第83號
原　　　告　賴黃蔡
訴訟代理人　王百治律師
被　　　告　賴吉松
上列當事人間請求給付扶養費事件，本院於中華民國100年1月26
日言詞辯論終結，判決如下：
    主  文
被告應自民國100年1月16日起，於原告生存期間，按月於每月1
日給付原告新台幣參仟元。
訴訟費用由被告負擔。
本判決第一項所示之扶養費，於訴訟中履行期已到部分，得假執
行。
    事實及理由
一、被告經合法通知，未於最後言詞辯論期日到場，亦無委任代
    理人到場，核無民事訴訟法第386條所列各款情形，爰依原
    告之聲請，由其一造辯論而為判決。
二、本件原告起訴主張：
(一)、原告係民國6 年1 月4 日生，逾93歲高齡，無任何所得收入
    及資產，育有四子一女，現僅被告與訴外人賴天文尚生存，
    依法均負有扶養義務，惟目前僅由訴外人賴天文扶養原告，
    又所謂扶養之程度，應按受扶養權利者之需要，與負扶養義
    務者之經濟能力及身分定之，所謂需要，應係指一個人生活
    之全部需求而言，舉凡衣食住行之費用、醫療費用、休閒娛
    樂費等，均包括在內，所謂扶養程度又分生活保持義務及生
    活扶助義務，前者，為父母子女、夫妻間之扶養義務，此義
    務為父母子女或夫妻身分關係之本質的要素之一，保持對方
    即係保持自己，而後者，例如兄弟姊妹間之扶養義務，此義
    務係為偶然之例外現象，為親屬之補助的要素之一，須因一
    方有特殊情形不能維持生活者，他方始負扶助之義務，子女
    對於父母之扶養義務，既係生活保持義務，自無須斟酌扶養
    義務者之給付能力，身為扶養義務者之子女雖無餘力，亦須
    犧牲自己而扶養父母，依目前社會上之消費性支出，請求被
    告每月支付新台幣（下同）3,000 元之扶養費用，並不為過
    ，又原告目前與訴外人賴天文之子賴又增同居一處，被告棄
    原告於不顧，不盡扶養義務，兩造就扶養費之給付又不能協
    議，為此，爰依民法第1114條第1 款、第1117條及第1120條
    規定提起本件訴訟。
(二)、聲明：1 、被告應自起訴狀繕本送達翌日起至原告死亡之日
    止，按月給付原告3,000 元。2 、訴訟費用由被告負擔。3
    、請依職權宣告假執行。
三、被告經合法通知，未於最後言詞辯論期日到場，亦未具狀為
    何聲明或陳述。
四、查本件原告係被告之母親，有戶籍謄本在卷可參，堪認被告
    對原告確負有扶養之義務，並無疑義。至於原告是否達不能
    維持生活及受扶養之程度如何，以及得請求之扶養金額，茲
    敘述本院得心證之理由如下：
(一)、按「直系血親相互間互負扶養之義務」，「受扶養權利者，
    以不能維持生活而無謀生能力者為限。前項無謀生能力之限
    制，於直系血親尊親屬不適用之」，「因負擔扶養義務而不
    能維持自己生活者，免除其義務。但受扶養權利者為直系血
    親尊親屬或配偶時，減輕其義務」，民法第1114條第1 款、
    第1117條、第1118條分別定有明文。是扶養權利人如係年邁
    之父母時，扶養義務人即子女縱因不能維持自己之生活，依
    法僅可減輕其義務，而不得全予免除，蓋此時之扶養，為生
    活保持之義務。民法第1117條第1 項規定，受扶養權利者，
    以不能維持生活而無謀生能力者為限。而同條第二項僅規定
    ，前項無謀生能力之限制，於直系血親尊親屬不適用之，並
    非規定前項之限制，於直系血親尊親屬不適用之。是直系血
    親尊親屬，如能以自己財產維持生活者，自無受扶養之權利
    ；易言之，直系血親尊親屬受扶養之權利，仍應受「不能維
    持生活」之限制，最高法院62年度第2 次民庭庭推總會議決
    議參照。
(二)、經查：原告係6 年1 月4 日出生，現已逾93歲高齡，且無任
    何所得收入及資產，又原告於96至98年度名下均無任何所得
    及財產等情，有戶籍謄本1 份為證，並有本院依職權調取原
    告之稅務電子閘門財產所得調件明細表3 份在卷可稽，且經
    證人即原告孫子賴又增到庭證稱：「我是賴天文的兒子，原
    告目前生活起居都是我在照顧，父親每月都會寄錢回來，原
    告一個月開銷約一萬餘元，被告沒有支付過扶養費，被告於
    98年9 月初來看原告之後，原告跟被告說不可以把其丟給我
    父親一個人照顧，被告回說沒有錢，轉頭就走，之後就從來
    沒有來看過原告，也沒有拿錢回來，之前也未曾負擔過扶養
    費。」等語（見100年1月26日言詞辯論筆錄），核與原告前
    揭主張大致相符，應堪採信。則原告主張其已無工作能力，
    且無其他財產，已達不能維持生活乙節，洵堪認定。
(三)、再查原告目前居住於嘉義縣乙情，有戶籍謄本在卷可按，而
    扶養父母，必定支出食品飲料、衣著鞋襪、水電費、燃料動
    力、家庭器具設備、醫療保健、交通運輸、娛樂教育文化及
    雜項等消費支出，且上開支出有涉及親子共用（水電、燃料
    、食品、家庭設備等），無法逐一取具支出憑據等證據，為
    公眾周知之事實，而行政院主計處於98年對於全國各縣市家
    庭收支調查報告中所為「平均每人月消費支出（按區域別分
    ）」之調查，乃就各種支出項目及各縣市產業結構、城鄉差
    異、貧富差異為統計調查，解釋上自可作為扶養費用之計算
    標準。而上開調查報告中，其中嘉義縣98年度平均每人月消
    費支出為15,052元，有行政院主計處所公布嘉義縣98年度平
    均每人月消費支出分析附卷可按，故本院認原告依目前物價
    水準、社會經濟狀況，現時生活機能而言，每月所需之生活
    費，以15,000元（取其整數）為適當。
(四)、又查，被告為原告之子，業如前述，依前開民法第1114條第
    1 款之規定，原告請求被告給付扶養費，自屬有據。按「扶
    養之程度，應按受扶養權利者之需要，與負扶養義務者之經
    濟能力及身分定之」；「負扶養義務者有數人，而其親等同
    一時，應各依其經濟能力分擔義務」；「因負擔扶養義務而
    不能維持自己生活者，免除其義務。但受扶養權利者為直系
    血親尊親屬或配偶時，減輕其義務」，民法第1119條、第
    1115條第3 項、第1118條分別定有明文。所謂經濟能力及身
    分，即財力及社會上之地位，如扶養義務人之財力較厚、社
    會地位較高，即應隨之而對於扶養權利人為較相當之扶養；
    查原告除被告外，尚有一子賴天文乙情，有戶籍謄本在卷可
    按，故被告與訴外人賴天文均為原告之扶養義務人，自應各
    依其經濟能力，分擔對原告之扶養義務。再參酌上述嘉義縣
    98年度平均每人每月消費支出約為15,000元，及目前社會經
    濟狀況、一般國民生活水準、原告現已高齡93歲、被告之經
    濟能力等因素，認原告主張被告每月應負擔3000元扶養費，
    已屬偏低，自應准許。又本件扶養費之需求係陸續發生，
    故應以分期給付為宜，併予敘明。
五、綜上所述，原告依扶養費請求權之法律關係，請求被告自起
    訴狀繕本送達翌日起（本件被告應受送達處所不明，經原告
    登載公示送達公告於新聞紙，於100年1月15日生送達效力，
    故應自翌日即100年1月16日起算），於原告生存期間，按月
    於每月1日給付原告3,000元，為有理由，應予准許。
六、末按命被告履行扶養義務之判決，就起訴前最近6個月及訴
    訟中履行期已到期者部分，法院應依職權宣告假執行，民事
    訴訟法第389條第1項2款定有明文。爰依上述規定就本件主
    文第1項所示之內容，其已到期部分，依職權為假執行之宣
    告。
七、據上論結，原告之訴為有理由，依民事訴訟法第385條1項前
    段、第78條、第389條第1項第2、3款、第392條第2項、第3
    項，判決如主文。
中    華    民    國  100    年    2    月    9    日
                  家事法庭法  官  洪嘉蘭
以上正本係照原本作成。
如對本判決上訴須於判決送達後20日內向本院提出上訴狀。
如委任律師提起上訴者，應一併繳納上訴審裁判費。
中    華    民    國  100    年    2    月    9    日
                          書記官  許家瑜